臺灣臺中地方法院民事判決
110年度沙簡字第108號
原      告  陳美蓮  
訴訟代理人  卓美華  
被      告  何鎮宏  
訴訟代理人  童美雲  
被      告  何維宏  
上二人共同
訴訟代理人  甘大空律師
上列當事人間請求拆屋還地事件，經本院於民國111年5月24日言
詞辯論終結，判決如下：
    主      文
原告之訴駁回。
訴訟費用由原告負擔。　
    事實及理由
壹、程序方面：
一、按不變更訴訟標的，而補充或更正事實上或法律上之陳述者
    ，非為訴之變更或追加，民事訴訟法第256 條定有明文，依
    同法第436條第2項規定於簡易訴訟程序適用之。
二、經查，原告起訴時，原聲明請求：（一）被告應將門牌號碼
    臺中市○○區○○路0段000○0號建物占用坐落臺中市○○區○○段00
    0○000○0地號土地歸還原告。（二）被告應將坐落臺中市○○
    區○○段000○000○0地號土地上電線、水管、馬達、水龍頭、
    門、鐵窗、後門等物品移除清空，並賠償原告之損失（見本
    院卷109年度補字第2261號卷第33頁）。嗣後，原告依臺中
    市清水地政事務所測量結果，乃於民國111年4月7日提出「
    補正」狀，並聲明請求：（一）被告應將坐落臺中市○○區○○
    段000○000○0地號土地上如臺中市清水地政事務所土地複丈
    成果圖（複丈日期111年1月24日，即本判決附圖）所示鐵條
    、電線及電信線路（包含自電線桿延伸之電線）、電錶、鐵
    門、後門移除清空，並將該部分土地歸還原告。（二）被告
    應自110年1月1日起至歸還共同壁（即如附圖所示「建物牆
    面」）使用權之日止，按月給付原告租金損失新臺幣（下同
    ）48,000元，及自110年1月1日起至清償日止按年息百分之5
    計算利息。（三）被告應於坐落臺中市○○區○○段000○0地號
    土地上如附圖所示編號B部分設置集水槽（見本院110年度沙
    簡字第108號卷第383至387頁），核屬不變更訴訟標的，僅
    補充事實上之陳述，合於前開規定，應予准許。
貳、實體方面：
一、原告主張：（一）兩造於109年間簽訂土地買賣合約書，約
    定原告向被告何鎮宏與何維宏購買坐落臺中市梧棲區忠孝段
    709、709之5、709之6、709之7、709之8、712之2、712之3
    地號等7筆土地（下稱系爭土地），故系爭709、709之6地號
    土地所有權於109年5月6日以買賣為原因移轉登記於原告名
    下。（二）坐落臺中市○○區○○段000○0地號土地上門牌號碼
    臺中市○○區○○路0段000○0號建物（下稱系爭建物）為被告何
    鎮宏與何維宏共有，其所有權應有部分各為2分之1。且因如
    附圖所示「建物牆面」為系爭建物之北側牆面（下稱系爭牆
    面）坐落系爭709、709之6地號土地上，故兩造於109年4月2
    6日簽署「協議書」（下稱系爭協議書），約定系爭牆面應
    由兩造共同使用，被告2人卻在系爭牆面上設置如附圖所示
    鐵條、電線及電信線路（包含自電線桿延伸之電線）、電錶
    、鐵門、後門等物品（下稱系爭物品），無權占用系爭709
    、709之6地號土地，為此爰依民法第765條、第767條規定，
    請求被告應將坐落系爭709、709之6地號土地上如附圖所示
    系爭物品移除清空，並將該部分土地歸還原告。（三）兩造
    簽署系爭協議書，約定系爭牆面應由兩造共同使用，被告卻
    無理強占系爭牆面，嚴重影響緊鄰原告所有系爭土地之整理
    施工，遲遲無法完工以供出租、使用，導致原告受有損害，
    故兩造於109年10月10日在仲介公司進行協調，原告請求被
    告清除系爭物品，被告卻表示系爭牆面為其所有，原告告知
    「牆壁一人一半」，被告仍堅持系爭牆面為其所有，並於同
    年10月13日以豐原郵局存證號碼000606號存證信表示系爭牆
    面為其所有，不讓原告使用，為此爰依民法第184條規定，
    請求被告應自110年1月1日起至歸還系爭牆面使用權之日止
    ，按月給付原告租金損失48,000元，及自110年1月1日起至
    清償日止按年息百分之5計算利息。（四）系爭建物之東側
    並未設置雨遮及集水槽，導致雨水注入相鄰原告所有系爭土
    地，影響原告之權益，為此爰依民法第777條規定，請求被
    告應於坐落臺中市○○區○○段000○0地號土地上如附圖所示編
    號B部分設置集水槽等語。並聲明：（一）被告應將坐落系
    爭709、709之6地號土地上如附圖所示鐵條、電線及電信線
    路（包含自電線桿延伸之電線）、電錶、鐵門、後門等物品
    移除清空，並將該部分土地歸還原告。（二）被告應自110
    年1月1日起至歸還系爭牆面使用權之日止，按月給付原告租
    金損失48,000元，及自110年1月1日起至清償日止按年息百
    分之5計算利息。（三）被告應於坐落臺中市○○區○○段000○0
    地號土地上如附圖所示編號B部分設置集水槽。　　
二、被告則以：（一）因系爭建物之東側占用系爭709之6地號土
    地面積約5.793平方公尺，故兩造簽署系爭協議書，並約定
    前揭系爭建物占用部分，被告願意減價438,000元，原告則
    同意被告使用至系爭建物滅失，但如被占用部分土地移轉，
    該部分應移轉過戶予被告。且因系爭建物之北側與系爭709
    地號土地相鄰，故系爭協議書亦載明系爭建物之北側牆面即
    如附圖所示「建物牆面」（即系爭牆面）應由兩造共同使用
    ，被告沒有阻止原告使用系爭牆面。（二）如附圖所示鐵條
    、鐵門、後門均屬被告所有，及如附圖所示電錶係由被告申
    請設置，至於如附圖所示電線及電信線路（包含自電線桿延
    伸之電線），均非被告所設置，亦非屬被告所有。（三）系
    爭建物之東側屋簷下方有設置水溝，雨水直接滴入水溝，不
    會注入原告所有系爭土地等語資為抗辯。並聲明：原告之訴
    駁回。　
三、本院之判斷：
（一）按當事人主張有利於己之事實者，就其事實有舉證之責任
      ，民事訴訟法第277條前段定有明文。次按民事訴訟如係
      由原告主張權利者，應先由原告負舉證之責，若原告先不
      能舉證，以證實自己主張之事實為真實，則被告就其抗辯
      事實即令不能舉證，或其所舉證據尚有疵累，亦應駁回原
      告之請求（最高法院17年度上字第917號民事裁判意旨參
      照）。　　　
（二）復按所有人，於法令限制之範圍內，得自由使用、收益、
      處分其所有物，並排除他人之干涉，民法第765條定有明
      文。又按所有人對於無權占有或侵奪其所有物者，得請求
      返還之。對於妨害其所有權者，得請求除去之。有妨害其
      所有權之虞者，得請求防止之。前項規定，於所有權以外
      之物權，準用之，民法第767條亦有明定。另按土地所有
      人不得設置屋簷、工作物或其他設備，使雨水或其他液體
      直注於相鄰之不動產，民法第777條亦有明文。
（三）再按因故意或過失，不法侵害他人之權利者，負損害賠償
      責任。故意以背於善良風俗之方法，加損害於他人者亦同
      。違反保護他人之法律，致生損害於他人者，負賠償責任
      。但能證明其行為無過失者，不在此限，民法第184條定
      有明文。又按依民法第184條第1項前段規定，侵權行為之
      成立，須行為人因故意、過失不法侵害他人權利，亦即行
      為人須具備歸責性、違法性，並不法行為與損害間有因果
      關係，始能成立，且主張侵權行為損害賠償請求權之人，
      對於侵權行為之成立要件應負舉證責任（最高法院100年
      度臺上字第328號民事裁判意旨參照）。　 　　
（四）原告主張：兩造於109年間簽訂土地買賣合約書，約定原
      告向被告2人購買坐落臺中市梧棲區忠孝段709、709之5、
      709之6、709之7、709之8、712之2、712之3地號等7筆土
      地（即系爭土地），故系爭709、709之6地號土地所有權
      於109年5月6日以買賣為原因移轉登記於原告名下。及坐
      落臺中市○○區○○段000○0地號土地上門牌號碼臺中市○○區○
      ○路0段000○0號建物（即系爭建物）為被告2人共有，其所
      有權應有部分各為2分之1等情，業據其提出與所述相符之
      土地買賣合約書、土地所有權狀、土地及建物登記謄本等
      影本為證（見本院110年度沙簡字第108號卷第39至51頁、
      第55至63頁，及本院卷109年度補字第2261號卷第19至23
      頁、第41至49頁），自堪信為真實。
（五）原告主張：如附圖所示「建物牆面」為系爭建物之北側牆
      面（即系爭牆面）坐落系爭709、709之6地號土地上，且
      兩造於109年4月26日簽署「協議書」（即系爭協議書），
      約定系爭牆面應由兩造共同使用，被告2人卻在系爭牆面
      上設置如附圖所示鐵條、電線及電信線路（包含自電線桿
      延伸之電線）、電錶、鐵門、後門等物品（即系爭物品）
      ，無權占用系爭709、709之6地號土地，為此爰依民法第7
      65條、第767條規定，請求被告應將坐落系爭709、709之6
      地號土地上如附圖所示系爭物品移除清空，並將該部分土
      地歸還原告等情，被告則辯稱：因系爭建物之東側占用系
      爭709之6地號土地面積約5.793平方公尺，故兩造簽署系
      爭協議書，並約定前揭系爭建物占用部分，被告願意減價
      438,000元，原告則同意被告使用至系爭建物滅失，但如
      被占用部分土地移轉，該部分應移轉過戶予被告。且因系
      爭建物之北側與系爭709地號土地相鄰，故系爭協議書亦
      載明系爭建物之北側牆面即如附圖所示「建物牆面」應由
      兩造共同使用。及如附圖所示鐵條、鐵門、後門均屬被告
      所有，及如附圖所示電錶係由被告申請設置，至於如附圖
      所示電線及電信線路（包含自電線桿延伸之電線），則非
      被告所設置，亦非屬被告所有等語，經查：
　  1.如附圖所示「建物牆面」為系爭建物之北側牆面（即系爭
      牆面），且系爭牆面坐落系爭709、709之6地號土地上，
      及其上經人設置如附圖所示鐵條、電線及電信線路（包含
      自電線桿延伸之電線）、電錶、鐵門、後門等物品（即系
      爭物品）等情，業經本院於111年1月24日會同兩造至系爭
      土地現場勘驗明確，並囑託臺中市清水地政事務所派員會
      同測量，有勘驗筆錄、現場照片及臺中市清水地政事務所
      於111年3月23日以清地二字第1110003241號函檢送土地複
      丈成果圖在卷可稽（見本院110年度沙簡字第108號卷第29
      7至367頁、第373至375頁），自堪信為真實。　　　　
　　2.原告主張如附圖所示鐵條、鐵門、後門、電錶等物品係由
      被告設置乙節，為被告所不爭執（見本院110年度沙簡字
      第108號卷第101、301頁），自堪信為真實。
　　3.原告主張如附圖所示電線及電信線路（包含自電線桿延伸
      之電線）係由被告設置乙節，已為被告所否認，而原告並
      未就其此部分主張，提出任何證據以實其說，自難信為真
      實，則原告此部分主張，尚非可採。 
　　4.被告辯稱：因系爭建物之東側占用系爭709之6地號土地面
      積約5.793平方公尺，故兩造簽署系爭協議書，並約定前
      揭系爭建物占用部分，被告願意減價438,000元，原告則
      同意被告使用至系爭建物滅失，但如被占用部分土地移轉
      ，該部分應移轉過戶予被告。且因系爭建物之北側與系爭
      709地號土地相鄰，故系爭協議書亦載明系爭建物之北側
      牆面即如附圖所示「建物牆面」（即系爭牆面）應由兩造
      共同使用等情，核與證人張金順於110年8月17日本院言詞
      辯論期日具結證稱：「（提示土地買賣合約書、協議書、
      結案確認單〈見本院110年度沙簡字第108號卷第39至63頁〉
      ，兩造簽署這些文件時，證人有無在場？證人有無經手這
      些文件？）兩造簽署這些文件時，我有在場經手。（提示
      109年4月26日『協議書』記載『其鄰屋占用事宜』等語〈見本
      院110年度沙簡字第108號卷第52頁〉，究係指哪間房屋占
      用哪筆土地？)占用情形如協議書所附圖面顯示地政鑑界
      結果，參見鈞院卷第53頁。另鈞院卷第48頁518空間資訊
      網顯示，房屋門牌號碼是918之9。」、「（承上，前開『
      協議書』第三項記載賣方減價〈見本院110年度沙簡字第108
      號卷第52頁〉，其用意為何？）是指減少買賣價金43萬8千
      元，1.75坪是協議書後附測量公司圖面顯示占用到709之6
      地號土地的面積，是918之9、918之8號兩間房屋的後方占
      用到709之6地號土地。」、 「（承上，前開『協議書』第
      三項手寫文字記載『買方應同意占用人使用至鄰屋滅失，
      但如被占土地移轉，部分應過回賣方』等語〈見本院110年
      度沙簡字第108號卷第52頁〉，何意？）這部分是賣方要求
      的，是指屋後占用部分本來有考慮要分割，後來沒有分割
      ，賣方加這句的目的是賣方說要讓房屋使用土地，到房屋
      滅失為止，如果占用的土地有移轉，因為賣方已經減價，
      所以占用部分要移轉回給賣方。（承上，前開『協議書』第
      三項手寫文字是由何人書寫？該手寫文字內容有無經兩造
      達成協議？）一、前開『協議書』第三項手寫文字是由我寫
      的。二、該手寫文字內容是由賣方提出，買方也有同意，
      所以我才寫上去。（承上，前開『協議書』第六項記載內容
      〈見本院110年度沙簡字第108號卷第52頁〉，何意？）是指
      918之9房屋的北側牆壁占用709地號土地部分。（承上，
      前開『協議書』第六項記載『709、709-1地號間之共同壁，
      雙方應共同使用』等語〈見本院110年度沙簡字第108號卷第
      52頁〉，何意？）因為一開始賣方認為918之9房屋的北側
      牆壁全部是在賣方土地上，後來鑑界發現有一半是在買賣
      土地上，所以就此部分買賣雙方協議共同使用此面牆壁。
      （109年4月26日買賣雙方簽署協議書時，有無約定前開共
      同壁之使用方式〈例如：靠近709地號土地這一面讓買方使
      用〉？）109年4月26日買賣雙方簽署協議書時沒有約定共
      同壁使用方式，當時只說共同使用，沒有約定細部內容，
      所以後來雙方才發生爭執。」等語（見本院110年度沙簡
      字第108號卷第174至178頁），大致相符，亦與卷附原告
      提出109年4月26日「協議書」影本（見本院本院110年度
      沙簡字第108號卷第52至54頁），互核一致，是以，被告
      所辯前詞，尚屬有據，應堪採信。
　　5.綜上以析，兩造既已簽署系爭協議書，並約定系爭建物之
      東側占用系爭709之6地號土地部分，由被告減價438,000
      元，原告同意被告使用至系爭建物滅失，及系爭建物之北
      側牆面即如附圖所示「建物牆面」（即系爭牆面）應由兩
      造共同使用，故被告依系爭協議書占有使用系爭牆面，並
      設置鐵條、鐵門、後門、電錶等物品，即具有正當權源，
      自無適用民法第765條、第767條之餘地。從而，原告主張
      依民法第765條、第767條規定，請求被告應將坐落系爭70
      9、709之6地號土地上如附圖所示系爭物品移除清空，並
      將該部分土地歸還原告，為無理由，不應准許。
（六）原告主張：兩造於109年10月10日在仲介公司進行協調，
      原告請求被告清除系爭物品，被告卻表示系爭牆面為其所
      有，原告告知「牆壁一人一半」，被告仍堅持系爭牆面為
      其所有，且被告於同年10月13日以豐原郵局存證號碼0006
      06號存證信函堅持系爭牆面為其所有，不讓原告使用，為
      此爰依民法第184條規定，請求被告應自110年1月1日起至
      歸還系爭牆面使用權之日止，按月給付原告租金損失48,0
      00元，及自110年1月1日起至清償日止按年息百分之5計算
      利息等情，被告則辯稱：被告沒有阻止原告使用系爭牆面
      等語，復查：　　
　　1.如附圖所示「建物牆面」為系爭建物之北側牆面（即系爭
      牆面）乙節已如前述，足見系爭牆面為系爭建物之一部分
      ，應屬系爭建物之所有權範圍。
　　2.觀諸原告提出109年4月26日「協議書」影本記載：「六、
      709、709-1地號間之共同壁，雙方應共同使用。」等語（
      見本院本院110年度沙簡字第108號卷第52頁），足見兩造
      簽署系爭協議書時乃約定系爭牆面應由兩造共同使用，並
      未提及系爭牆面屬兩造共有，則原告主張「牆壁一人一半
      」乙節，容有誤會。
　　3.依原告提出被告何維宏於109年10月13日寄送豐原郵局存
      證號碼000606號存證信函影本記載：「台端109年十月六
      日存證信函所提事項，回覆如下：一、有關牆面所有權，
      本人已於十月十日上午十一時在住商不動產台中港三井加
      盟店址當面告知台端：該牆面係本人及何鎮宏共有台中市
      梧棲區中央路一段918之9房屋之牆面，屬本人及何鎮宏所
      有。二、牆面上附掛之本人冷氣機佔用台端之領空，本人
      願於十一月底遷移，其餘屬台端土地承租人卓家申之所有
      物，本人無權處理。三、土地後方本人所有之馬達、水塔
      、水龍頭、水管等物，因本人因提供牆面予台端供土地承
      租人懸掛水塔及冷氣機，基於互惠原則於年初土地買賣當
      時台端及土地承租人同意本人放置；現台端提出異議，本
      人為息事寧人亦同意於十一月底移除。」等語（見本院本
      院110年度沙簡字第108號卷第199至201頁），充其量僅顯
      示被告表示因系爭牆面為系爭建物之牆面，故屬於被告2
      人所有，及願遷移附掛系爭牆面之冷氣機，及移除土地後
      方之馬達、水塔、水龍頭、水管等物品等情，並提及被告
      不讓原告使用系爭牆面。　
　　4.觀諸原告提出兩造於109年10月10日對話譯文記載：原告
      陳稱：「有啦，咱們有買，一半是我們的」、「對，但是
      牆壁一半，我們當初有說，我有把你們買這塊哦」等語，
      及被告陳稱：「那是地而已」等語（見本院卷第236至237
      頁），足見當時原告主張其購買範圍包含系爭牆面，系爭
      牆面一半為其所有，被告則表示出售範圍僅有土地，被告
      並未表示不讓原告使用系爭牆面。　
　　5.原告主張：被告不讓原告使用系爭牆面等情，已為被告所
      否認，而原告並未就其此部分主張，提出任何證據以實其
      說，自難信為真實，則原告此部分主張，尚非可採。 
　　6.綜上，足認系爭牆面為系爭建物之一部分，應屬系爭建物
      之所有權範圍。且兩造簽署系爭協議書時已約定系爭牆面
      應由兩造共同使用，故被告依系爭協議書占有使用系爭牆
      面，即具有正當權源，尚難認對原告有何不法侵害之情形
      ，自無適用民法第184條之餘地。從而，原告主張依民法
      第184條規定，請求被告應自110年1月1日起至歸還系爭牆
      面使用權之日止，按月給付原告租金損失48,000元，及自
      110年1月1日起至清償日止按年息百分之5計算利息，為無
      理由，不應准許。
（七）原告主張：系爭建物之東側並未設置雨遮及集水槽，導致
      雨水注入相鄰原告所有系爭土地，影響原告之權益，為此
      爰依民法第777條規定，請求被告應於坐落臺中市○○區○○
      段000○0地號土地上如附圖所示編號B部分設置集水槽等情
      ，被告則辯稱：系爭建物之東側屋簷下方有設置水溝，雨
      水直接滴入水溝，不會注入原告所有系爭土地等語，又查
      ：
　　1.系爭建物之東側有設置屋簷，及其下方有設置水溝等情，
      業經本院於111年1月24日會同兩造至系爭土地現場勘驗明
      確，有勘驗筆錄及現場照片在卷可稽（見本院110年度沙
      簡字第108號卷第319、361頁），自堪信為真實，可見雨
      水得沿系爭建物之東側屋簷滴落下方水溝。
　　2.參以，兩造簽署系爭協議書，並約定系爭建物之東側占用
      系爭709之6地號土地部分，由被告減價438,000元，原告
      並同意被告使用至系爭建物滅失等情已如前述，故被告依
      系爭協議書占有使用系爭建物之東側屋簷，即具有正當權
      源，自無適用民法第777條之餘地。從而，原告主張依民
      法第777條規定，請求被告應於坐落臺中市○○區○○段000○0
      地號土地上如附圖所示編號B部分設置集水槽，為無理由
      ，不應准許。　　　　　　
（八）綜上所述，原告主張依民法第765條、第767條規定，請求
      被告應將坐落系爭709、709之6地號土地上如附圖所示鐵
      條、電線及電信線路（包含自電線桿延伸之電線）、電錶
      、鐵門、後門等物品移除清空，並將該部分土地歸還原告
      ，及依民法第184條規定，請求被告應自110年1月1日起至
      歸還系爭牆面使用權之日止，按月給付原告租金損失48,0
      00元，及自110年1月1日起至清償日止按年息百分之5計算
      利息，以及依民法第777條規定，請求被告應於坐落臺中
      市○○區○○段000○0地號土地上如附圖所示編號B部分設置集
      水槽，均無理由，應予駁回。
（九）兩造其餘之攻擊防禦方法及未經援用之證據，經本院斟酌
      後，認為均不足以影響本判決之結果，自無逐一詳予論駁
      之必要，併此敘明。
四、訴訟費用負擔之依據：民事訴訟法第78條。
中　　華　　民　　國　 111　　年　　6 　  月　　22　　日
                  沙鹿簡易庭  法  官  賴秀雯
以上為正本係照原本作成。
如不服本判決，應於送達後二十日內，向本院提出上訴狀並表明
上訴理由，如於本判決宣示後送達前提起上訴者，應於判決送達
後二十日內補提上訴理由書（須附繕本）。如委任律師提起上訴
者，應一併繳納上訴審裁判費。
中　　華　　民　　國　 111　　年　　6 　　月　　22　　日
                              書記官  陳任鈞